臺灣高等法院刑事判決
110年度上訴字第368號
上  訴  人  臺灣新北地方檢察署檢察官
上  訴  人  
即  被  告  周金明



                   （現另案在法務部○○○○○○○執行    中）
上列上訴人等因被告違反毒品危害防制條例案件，不服臺灣新北
地方法院109年度審訴字第172號，中華民國109年11月19日第一
審判決（起訴案號：臺灣新北地方檢察署108年度毒偵字第5118
號），提起上訴，本院判決如下：
    主  文
原判決撤銷。
本件公訴不受理。
    理  由
一、公訴意旨略以：被告甲○○（下稱被告）於民國104年間，因
    施用毒品案件，經臺灣新北地方檢察署（下稱新北地檢署）
    檢察官於以104年度毒偵字第1626號為附命完成戒癮治療之
    緩起訴處分確定，緩起訴期間104年6月2日至105年12月1日
    ，嗣為新北地檢署檢察官於105年10月12日撤銷緩起訴處分
    ，並聲請簡易判決處刑，經臺灣新北地方法院以106年度訴
    字第190號判決判處有期徒刑8確定；又因施用毒品案件，經
    同法院以105年度審訴字第1364號判決判處有期徒刑4月、7
    月確定，再經同法院裁定應執行有期徒刑9月確定，上開二
    罪刑經同院以106年度聲字第2314號裁定應執行有期徒刑1年
    2月確定，於107年4月7日有期徒刑執行完畢。詎其猶不知悔
    改，於108年7月19日3時許，在新北市中和區某朋友住處內
    ，基於施用第一級毒品之犯意，以將第一級毒品海洛因摻水
    稀釋置入針筒並注射體內之方式，施用第一級毒品海洛因1
    次。嗣其於同日13時許，行經臺北市○○區○○路000號前，因
    形跡可疑為警盤查，其自願同意為警採尿送驗，並於警詢時
    對於警員尚未發覺之上開施用毒品事實自承犯罪而願受裁判
    ，結果呈嗎啡、可待因陽性反應。因認被告涉犯毒品危害防
    制條例第10條第1項之施用第一級毒品罪嫌等語。
二、按起訴之程序違背規定者，應諭知不受理之判決，並得不經
    言詞辯論為之，刑事訴訟法第303條第1款、第307條分別定
    有明文，且依同法第364條規定，於第二審之審判準用之。
    又此所稱之起訴程序違背規定，係指檢察官提起公訴之訴訟
    行為於程序上有違法律之規定而言。而提起公訴之訴訟行為
    是否於程序上有違法律規定，原則上固以起訴時所存在之事
    項及法律規定為判斷，惟檢察官起訴後始發生之情事變更事
    由，致法院不能為實體審理者，亦屬「起訴之程序違背規定
    」（最高法院109年度台上字第3826號判決意旨參照）。
三、經查：
(一)依下列說明，毒品危害防制條例（下稱毒品條例）第20條第
    3項所規定之「3年後再犯」，係指本次再犯（不論毒品條例
    修正前、後）距最近一次觀察、勒戒或強制戒治執行完畢釋
    放已逾3年者，不因其間有無犯施用毒品罪經起訴、判刑或
    執行而受影響：
 1、87年5月20日毒品條例公布施行後之刑事政策，對於施用毒
    品者，已揚棄純粹的犯罪觀，雖強調「除刑不除罪」之理念
    ，認為施用毒品者具有「病患性犯人」之特質，惟囿於當時
    戒治及醫療體系均不完整、專業人員欠缺且戒毒知識尚有不
    足，社會大眾仍視施用毒品者為「犯人」而非「病患」，暨
    相關戒毒及事後之追蹤、輔導配套措施亦不完備，其刑事政
    策明顯將施用毒品者偏向「犯人」身分處理，導致監獄人滿
    為患，且施用毒品人口不減反增。為此，戒毒政策不得不改
    弦易轍，開始正視施用毒品者實屬「病患」之特質。先於97
    年新增毒品條例第24條附命完成戒癮治療緩起訴制度，確立
    「附命完成戒癮治療緩起訴處分」及「觀察、勒戒或強制戒
    治」雙軌治療模式。本次109年1月15日修正公布、同年7 月
    15日施行之毒品條例第20條第3項及第23條第2項，雖僅將原
    條文之再犯期間由「5年」改為「3年」，惟鑑於將施用毒品
    者監禁於監獄內，僅能短期間防止其接觸毒品，因慣用毒品
    產生之「心癮」根本無法根除，並慮及毒品條例施行多年累
    積之戒毒經驗及實效，暨逐步擴充之醫療、戒癮機構、專業
    人力、社區支援系統等資源，尤以本次毒品條例第24條修正
    ，擴大檢察官對施用毒品者附條件緩起訴處分之範圍，使其
    能視個案具體情形給予適當多元社區處遇。本次修正後對於
    施用毒品者之思維，自應與時俱進，擺脫以往側重於「犯人
    」身分之處罰，著重其為「病患」之特質，並以「治療」疾
    病為出發點，重新評價前揭所謂「3年後再犯」之意義。
 2、毒品戒除不易，須經長期且持續之治療，施用毒品者既被視
    為「病患性犯人」，最佳處遇方式即為治療。對於施用毒品
    者之治療方式，有機構外之處遇（如自行赴醫院戒癮、附命
    完成戒癮治療緩起訴處分等），或機構內之觀察、勒戒或強
    制戒治；至對施用毒品者科以刑罰，無非在運用刑罰之一般
    預防功能以嚇阻毒品之施用。監獄為執行場所而非戒癮專責
    機構，針對施用毒品者及其再犯之特性，法務部於106年12
    月5日頒訂之「科學實證之毒品犯處遇模式計畫」，目的即
    是積極引進地區醫療體系之協助，提供毒癮戒治，落實社區
    追蹤輔導及治療之銜接，俾修復創傷、預防再犯。惟刑罰因
    涉及人身自由之基本權，故於施用毒品初犯時皆以傳統之機
    構外或機構內處遇方式治療，如再施用毒品時，始科以刑事
    責任。而當刑罰處遇仍不能有效幫助施用毒品者改善惡習時
    ，即表示無法以此方式發揮治療效果，若繼續施以刑罰只具
    懲罰功能，不僅無法戒除毒癮，更漸趨與社區隔離，有礙其
    復歸社會。基於憲法應保障人民之生存權，及根據每個國民
    生存照顧需要提供基本給付之理念，為協助施用毒品者戒除
    毒癮復歸社會，對於經監獄監禁處遇後仍再犯之施用毒品者
    ，更應恢復以機構內、外之治療協助其戒除毒癮。此即本次
    修正毒品條例第20條第3項關於施用毒品者所謂「3年後再犯
    」係何所指之立法真諦。除檢察官優先適用第24條命附條件
    緩起訴處分處遇（不論幾犯，亦無年限）外，對於施用毒品
    初犯者，應適用第20條第1項、第2項為機構內之觀察、勒戒
    或強制戒治；若於上開機構內處遇執行完畢釋放後，於「3
    年內再犯」者，依第23條第2項規定，應依法追訴；倘於「3
    年後再犯」自應再回歸到傳統醫療體系機構內重為觀察、勒
    戒或強制戒治之治療。是對於戒除毒癮不易者，唯有以機構
    內、外處遇及刑事制裁等方式交替運用，以期能控制或改善
    其至完全戒除毒癮。
 3、綜上所述，對於毒品條例第20條第3項及第23條第2項所謂「
    3年後（內）再犯」，自應跳脫以往窠臼，以「3年」為期，
    建立「定期治療」之模式。其規定中所謂「3年後再犯」，
    只要本次再犯（不論修正施行前、後）距最近一次觀察、勒
    戒或強制戒治執行完畢釋放已逾3年者，即該當之，不因其
    間有無犯施用毒品之罪經起訴、判刑或執行而受影響。此項
    結論，亦經最高法院大法庭著有109年度台上大字第3826號
    裁定可資參照，業已改變最高法院95年度第7次及97年度第5
    次刑事庭會議為統一法律見解所採之決議意旨。　
 4、另修正前毒品條例第24條第1項明定「本法第20條第1項及第
    23條第2項之程序，於檢察官先依刑事訴訟法第253條之1第1
    項、第253條之2之規定，為附命完成戒癮治療之緩起訴處分
    時，或於少年法院（地方法院少年法庭）認以依少年事件處
    理法程序處理為適當時，不適用之」，亦即檢察官對施用毒
    品之被告得為「附命緩起訴」，而排除觀察、勒戒等處遇及
    起訴規定之適用，而檢察官得為「附命緩起訴」處分之對象
    ，當包括「初犯及3年後再犯」、「3年內再犯」之施用毒品
    者。若上開「附命緩起訴」經撤銷時，因「戒癮治療」始為
    「附命緩起訴」之核心治療方式，並得取代觀察、勒戒等處
    遇，期能完全戒除被告之毒癮，被告在「戒癮治療」未完成
    前，仍難謂得與觀察、勒戒等處遇「已執行完畢」等同視之
    ，自應回復為原緩起訴處分不存在時之狀態，檢察官仍應依
    修正後毒品條例第20條第1項或第23條第2項之規定，分別視
    其為「初犯及3年後再犯」或「3年內再犯」之施用毒品者，
    而決定適用觀察、勒戒等處遇或起訴之程序（最高法院大法
    庭109年度台上大字第3536號裁定參照）。
(二)依下列說明，本次毒品條例修正施行前，已繫屬於法院之施
    用毒品案件，倘符合上揭「3年後再犯」之情形者，因有上
    開法律規定與實務見解改變之情事變更事由，起訴程序即屬
    違背規定，法院應諭知不受理之判決：　
 1、本次毒品條例修正，對於施用毒品者強調「治療勝於處罰」
    、「醫療先於司法」之刑事政策，強化觀察、勒戒或強制戒
    治處分、命附條件緩起訴處遇措施與監禁刑罰間之交替運用
    ，使之相互輔助補充，剛柔並濟，力助施用毒品者重生。又
    衡酌機構外之命附條件緩起訴處遇相較於機構內之觀察、勒
    戒及強制戒治而言，前者乃結合醫師、觀護人、社工心理諮
    商等不同領域之專業人員參與之治療措施，目的除在戒除施
    用毒品者身癮、心癮外，並使其能經由於機構外之社會參與
    及接觸，重新塑造生活紀律，改變病態行為，以達治療「病
    患性犯人」之效果；相較於後者於勒戒處所、戒治處所內之
    觀察、勒戒或強制戒治而言，仍不失為監禁治療，且其管理
    人員均為監所矯正人員，各處所之資源多寡、專業人才比例
    又不盡相同，未能跳脫「收容」功能大於「戒治」之刑罰樣
    貌。縱為屢犯施用毒品罪之成癮慣犯，倘其本次再犯後已自
    行赴醫療機構為戒癮或替代治療，並顯具成效，無論此次距
    最近一次觀察、勒戒或強制戒治執行完畢釋放是否已逾3年
    ，於新修正毒品條例第24條尚未施行前，檢察官仍非不得視
    其個案情形為「附命完成戒癮治療緩起訴處分」，毋庸逕向
    法院聲請觀察、勒戒甚而追訴處罰之必要，俾節省有用資源
    。
 2、法院於解釋、適用本次毒品條例上開修正條文時，允宜遵循
    醫療專業及刑事政策，保障施用毒品者為病患性犯人之健康
    權，兼顧保護社會安全及恪遵正當法律程序，確保法治國公
    平法院之具體實現。又本於權力分立原則，法院對檢察官職
    權行使，應予以尊重，雖非謂不得為適度之司法審查，惟對
    於施用毒品者本次所犯如距最近一次觀察、勒戒或強制戒治
    執行完畢釋放後，已逾3年者，檢察官既得本於立法者所賦
    與之職權裁量是否聲請法院裁定觀察、勒戒或為命附條件（
    現行法僅能附命完成戒癮治療）緩起訴處分之多元化處遇，
    即聲請法院裁定機構內之觀察、勒戒並非檢察官所得採取之
    唯一途徑，法院自不能僭越檢察官之職權，逕對施用毒品者
    裁定應予觀察、勒戒或強制戒治。
 3、至本次修正後之毒品條例第35條之1第2款固然規定：「審判
    中之案件，由法院或少年法院（地方法院少年法庭）依修正
    後規定處理；依修正後規定應為不起訴處分或不付審理之裁
    定者，法院或少年法院（地方法院少年法庭）應為免刑之判
    決或不付審理之裁定」，法文似指明依修正後規定檢察官「
    應」為不起訴處分者，法院即應為免刑之判決；亦即法院應
    為免刑判決之前提，乃在於檢察官依修正後規定「應」為不
    起訴處分之此一要件。然則，依毒品條例規定，檢察官為不
    起訴處分者，僅限於被告經觀察、勒戒或強制戒治執行完畢
    之情形，但依本次修正之毒品條例，於被告符合「3年後再
    犯」之情形者，檢察官除得向法院聲請對被告為機構內之治
    療處遇外（即觀察、勒戒或強制戒治，並於執畢後為不起訴
    處分），亦得逕對被告為機構外之治療處遇（依現行規定即
    為附命完成戒癮治療之緩起訴處分），是以檢察官依法有其
    多元化之裁量權，依修正後規定，並非僅能向法院聲請裁定
    觀察、勒戒或強制戒治，檢察官亦有可能逕為附命完成戒癮
    治療之緩起訴處分，即不當然有所謂「應」為不起訴處分之
    情形，自無從得出上開法文所稱「（檢察官）依修正後規定
    『應』為不起訴處分」之前提；而此項前提要件既無法成就，
    自無法進一步引出法院應為免刑判決之結論，上揭毒品條例
    第35條之1第2款後段即無適用之餘地，其理至為灼然。再者
    ，本款之立法說明雖謂：「若該等案件於修正施行前已繫屬
    於法院或少年法院（地方法院少年法庭）者，『為求程序之
    經濟，法院或少年法院（地方法院少年法庭）應依修正施行
    後之規定處理，即應依職權為觀察、勒戒或強制戒治之裁定
    』」等語，似欲透過立法說明由法院逕依職權裁定觀察、勒
    戒或強制戒治，以替代第20條第1項、第2項所定應由檢察官
    提出觀察、勒戒或強制戒治之聲請。然此立法說明業已逾越
    毒品條例第35條之1第2款後段之明文範疇，違反法律保留原
    則，且基於尊重檢察官之裁量權，並保障施用毒品者能獲得
    妥適並完善治療或其他有利戒毒途徑處遇之機會，本於合憲
    性之解釋原則，自應由檢察官視個案情形為適當之裁量權行
    使，當不能僅「為求程序之經濟」即可便宜行事，此除紊亂
    法院與檢察官之體制、權責之外，亦剝奪審判中被告於本次
    修正後接受適當處遇之機會，不無差別待遇而有違憲法平等
    原則之虞。故上揭立法說明一律要求法院應依職權裁定觀察
    、勒戒或強制戒治云云，既法無明文，且有違憲法平等原則
    之虞，自不能作為適用本款之適法指引。
 4、綜上所述，本次毒品條例修正施行前，檢察官已起訴繫屬於
    法院之施用毒品案件，依毒品條例第35條之1第2款前段規定
    ，應逕依修正後規定處理。倘符合上揭「3年後再犯」之情
    形者，依本次修正後之毒品條例第20條第3項、現行第24條
    等規定，即應由檢察官基於一次性之整體規劃而重啟治療處
    遇程序，視個案情形，是否適合「觀察、勒戒或強制戒治」
    或給予「附命完成戒癮治療緩起訴處分」之機會，自不得追
    訴處罰；而因有上開法律規定與實務見解改變之情事變更事
    由，檢察官前所為之起訴程序即屬違背規定，法院自應諭知
    不受理之判決（相同旨趣，參見最高法院109年度台上字第3
    826號判決意旨）。
四、撤銷改判之理由
(一)原審經詳細調查後，以本件被告犯罪之事證明確，予以論罪
    科刑，固非無見。惟查，
 1、被告前於94年間因施用毒品案件，經臺灣板橋地方法院（現
    更名為臺灣新北地方法院，下稱新北地院）以94年度毒聲字
    第840號裁定送觀察、勒戒後，認有繼續施用毒品之傾向，
    經同院以94年度毒聲字第2012號裁定令入戒治處所強制戒治
    ，於95年7月24日停止處分釋放出所，並由新北地檢署檢察
    官於95年9月7日95年度戒毒偵字第326號強制戒治期滿為不
    起訴處分確定，有本案被告前案紀錄表在卷可憑（本院卷第
    37、38、41、61至62頁）。
 2、至於被告前於104年間因施用毒品案件經新北地檢署檢察官
    依刑事訴訟法第253條之1第1項、第253條之2第1項第6款及
    修正前毒品條例第24條第1項，為附命完成戒癮治療之緩起
    訴處分後（偵查案號：104年度毒偵字第1626號，執行案號
    ：104年度緩字第2387號，緩起訴期間104年6月2日至105年1
    2月1日，本院卷第42頁），嗣因被告於前開緩起訴處分期間
    內，復故意犯有期徒刑以上之施用第二級毒品罪，經新北地
    檢署檢察官於105年7月4日以105年度毒偵字第4503號聲請簡
    易判決處刑在案（本院卷第42頁），經該署檢察官依職權撤
    銷附命緩起訴處分確定，依毒品條例第24條第2項提起公訴
    （起訴案號：新北地檢署105年度撤緩毒偵字第267號，本院
    卷第46頁），依前開說明，被告上開附命緩起訴經撤銷時，
    即難謂得與觀察、勒戒等處遇「已執行完畢」等同視之，自
    應回復為原緩起訴處分不存在時之狀態，檢察官仍應依修正
    後毒品條例第20條第1項或第23條第2項之規定，分別視其為
    「初犯及3年後再犯」或「3年內再犯」之施用毒品者，而決
    定適用觀察、勒戒等處遇或起訴之程序。
 3、再者，被告其後雖有因施用毒品案件經法院判處罪刑確定及
    執行完畢之情形，但迄於本案被告再犯施用毒品案件前，並
    無再受觀察、勒戒或強制戒治等保安處分之裁判及執行（本
    院卷第42至64頁）。檢察官起訴被告本案犯施用第一級毒品
    海洛因之行為時間，係於108年7月19日3時許，已在其最近
    一次強制戒治執行完畢釋放日，已逾3年，核屬毒品條例第2
    0條第3項所規定之「3年後再犯」，不因被告於其間曾先後
    多次因犯施用毒品罪，經起訴、判刑或執行而受影響。揆諸
    前開說明，本件於本次毒品條例修正施行後，應由檢察官重
    啟處遇程序，不得對被告追訴處罰，檢察官前所為之起訴，
    因上開法律規定與實務見解改變之情事變更事由，其程序即
    屬違背規定，依刑事訴訟法第303條第1款規定，自應諭知不
    受理判決。原審未適用而為罪刑之宣告（判決被告施用第一
    級毒品，累犯，處有期徒刑7月），於法容有未合。
(二)從而，檢察官及被告上訴以原審未適用修正後毒品條例而判
    處被告罪刑，有適用法律不當之違誤等語，均有理由，應由
    本院將原判決撤銷，改諭知公訴不受理之判決，並不經言詞
    辯論為之。
據上論斷，應依刑事訴訟法第369條第1項前段、第364條、第303
條第1款、第307條，判決如主文。
中　　華　　民　　國　　110 　年　　2 　　月　　4 　　日
                  刑事第三庭    審判長法  官  張惠立
                                      法  官  張江澤
                                      法  官  劉兆菊
以上正本證明與原本無異。
如不服本判決，應於收受送達後20日內向本院提出上訴書狀，其
未敘述上訴之理由者並得於提起上訴後20日內向本院補提理由書
（均須按他造當事人之人數附繕本）「切勿逕送上級法院」。
                                      書記官  吳芝嘉
中　　華　　民　　國　　110 　年　　2 　　月　　4 　　日
附錄：本案論罪科刑法條全文
毒品危害防制條例第10條
施用第一級毒品者，處6月以上5年以下有期徒刑。
施用第二級毒品者，處3年以下有期徒刑。